臺灣高等法院民事判決　　　　　　　　　 94年度勞上字第5號
上　訴　人　甲○○
訴訟代理人　郭世昌律師
被 上訴 人　立榮航空股份有限公司
法定代理人　鄭光遠
訴訟代理人　梁穗昌律師
複 代理 人　李夏菁律師
上列當事人間請求給付離職金事件，上訴人對於中華民國93年9
月30日臺灣臺北地方法院93年度勞訴字第38號第一審判決提起上
訴，本院於94年8 月25日言詞辯論終結，判決如下：
    主  文
上訴駁回。
第二審訴訟費用由上訴人負擔。
    事實及理由
一、上訴人主張：其自民國（下同）75年11月1 日起任職於大華
    航空股份有限公司（下稱大華航空公司），嗣因大華航空公
    司與被上訴人公司於87年7月1日合併，約定大華航空公司為
    消滅公司，被上訴人公司為存續公司，並承受大華航空公司
    一切權利義務。上訴人於公司合併後擔任被上訴人公司副董
    事長、董事長，於91年7月3日離職，依據大華航空公司於81
    年4 月22日訂頒之「大華公司員工退休資遣作業規定」第3
    條及第6 條規定，上訴人在大華航空公司曾任職總經理、董
    事長，年資合計15年8 個月，被上訴人公司概括承受大華航
    空公司權利義務，自應給付上訴人離職金，惟被上訴人公司
    拒絕給付，爰依公司法第319 條、第75條及大華航空公司上
    開作業規定第6 條請求被上訴人給付上訴人退職金新台幣（
    以下同）449 萬5000元及自92年12月12日起至清償日止，按
    年息百分之五計算之利息。
二、被上訴人則以：大華航空公司於合併時，其員工工作規則及
    員工退休資遣作業規定，即失其效力，被上訴人公司僅承擔
    大華航空公司之債務，並非繼受上訴人與大華航空公司原法
    律關係。又大華航空公司員工退休資遣作業規定第1 條即載
    明係依據大華航空公司工作規則訂定，其適用對象自以大華
    航空公司員工為限，性質上乃係就僱主與勞工間之僱佣契約
    所涉勞動條件而為規定，上訴人為大華航空公司董事長，並
    非員工，自無權依據上開作業規定而為請求。上訴人任職大
    華航空公司總經理之任期係自76年11月7 日至86年1 月16日
    止，於公司合併前已非大華航空公司總經理，自無大華航空
    公司員工退休資遣作業規定之適用，且大華航空公司未依該
    作業規定給付，上訴人亦未曾依該作業規定而為請求。另本
    件並無民法564 條規定適用之情事，上訴人之請求為無理由
    。又縱認上訴人可向大華航空公司請求退職金，亦應於其任
    期之86年1 月16日請求，然其自86年1 月16日迄提起本件訴
    訟即92年11月27日止，已逾民法第126 條所定5 年消滅時效
    期間之規定，被上訴人自得拒絕給付等語，資為抗辯。
三、本件經原法院判決駁回上訴人之訴，上訴人不服原判決，聲
    明為：(一)原判決廢棄。(二)被上訴人應給付上訴人449 萬5000
    元，及自92年12月12日起至清償日止，按年息百分之五計算
    之利息。(三)願供擔保，請准宣告假執行。被上訴人則聲明：
    (一)上訴駁回。(二)如為不利判決，願供擔保，請准宣告免為假
    執行。
四、經查：上訴人自75年11月1 日起，任職於大華航空公司，嗣
    大華航空公司於87年7 月1 日與被上訴人公司合併，大華航
    空公司為消滅公司，被上訴人公司為存續公司，而上訴人自
    79年11月7 日至86年1 月16日擔任大華航空公司總經理（其
    中自84年11月11日起至86年1 月16日期間係總經理兼董事長
    ），於公司合併時則係擔任大華航空公司董事長，合併後擔
    任被上訴人公司副董事長、董事長，並於91年7 月3 日離職
    。且大華航空公司確有於81年4 月22日訂頒「大華航空公司
    員工退休資遣作業規定」等情，有大華航空公司職工名冊及
    「大華航空公司員工退休資遣作業規定」可憑（見臺灣臺北
    地方法院臺北簡易庭92年度北勞調字第150 號卷第10至13頁
    ），且為兩造所不爭執（見本院卷第68至69頁及第81頁之94
    年5 月5 日及6 月16日準備程序筆錄），堪信此部份之事實
    為真正。
五、本件經本院於94年5 月5 日與兩造整理並協議簡化之爭點為
    ：（見本院卷第69頁之準備程序筆錄）
（一）大華航空公司員工退休資遣作業規定，是否適用於上訴人
      擔任總經理或董事長之職位？合併後被上訴人公司是否受
      其拘束？
（二）被上訴人公司應否承受該作業規定對上訴人負有離職金債
      務？如認有離職金債務，其金額究以若干始為合理？
（三）如認上訴人有請求該離職金之權，其請求權是否已罹於時
      效而消滅？
    茲分述之如下：
（一）大華航空公司員工退休資遣作業規定，是否適用於上訴人
      擔任總經理或董事長之職位？合併後被上訴人公司是否受
      其拘束？
  １、大華航空公司員工退休資遣作業規定，是否適用於上訴人
      擔任總經理或董事長之職位？
    (1)上訴人主張：依據大華航空公司員工退休資遣作業規定第
      二條、第六條第（三）項、第三條第（四）項之規定及證
      人毛子渝及嚴一逸於原審之證述，顯見該作業規定除適用
      於受該公司指揮監督之人員外，尚將站長及處長以上之管
      理階層包括在內一體適用。足見該作業規定為真正，且不
      限於適用僱傭關係，與大華航空公司成立委任關係者亦有
      適用等語。被上訴人辯以：大華航空公司員工退休資遣作
      業規定第1 條即載明係依據大華航空公司工作規則訂定，
      其適用對象自以大華航空公司員工為限，性質上係就僱主
      與勞工間之僱佣契約所涉勞動條件而為規定，上訴人為大
      華航空公司董事長，並非員工，其與大華航空公司間之法
      律關係非僱佣關係，即非該工作規則適用對象，自無權依
      據上開作業規定而為請求，且於87年7 月1 日公司合併時
      ，上訴人不符退休、資遣之年資條件，大華航空公司並無
      給退休或資遣金予上訴人之責，被上訴人亦無承受大華航
      空公司債務，顯然無適用於公司合併時，任職大華航空公
      司董事長之上訴人，更不適用於91年7 月3 日任職於被上
      訴人公司董事長之上訴人，上訴人以任職被上訴人公司董
      事長之身份，請求被上訴人依據大華航空公司員工退休資
      遣作業規定，給付退職金，應無可採。又上訴人係在84年
      10月20日由大華航空公司股東會選為董事，上訴人與大華
      航空公司間係委任關係，且其董事長任期至87年10月19日
      ，而於公司合併時，上訴人原任大華航空公司董事長之職
      ，亦在當日終止，上訴人另經被上訴人公司股東會選為董
      事，而為副董事長，再於90年3 月21日經董事會推選為董
      事長，皆係自始即約明有任職期間之董事長委任關係，期
      限屆滿雙方關係即應消滅，與大華航空公司員工退休資遣
      作業規定要件不符。再上訴人任職大華航空公司總經理係
      於76年11月7 日至86年1 月16日止，早於87年7 月1 日公
      司合併前已非大華航空公司總經理，自無大華航空公司員
      工退休資遣作業規定之適用，且大華航空公司未依該作業
      規定給付，上訴人亦未曾依該作業規定而為請求，另本件
      亦無民法564 條規定適用之情事，上訴人之請求為無理由
      等語。
    (2)按大華航空公司於81年4 月22日大華行字第0284號訂頒大
      華公司員工退休資遣作業規定第2 條（目的）、第3 條（
      對象）、第6 條（給與）第3 項（離職金）分別訂有：「
      目的：為使員工在職期間無後顧之憂，努力工作發揮潛能
      ，共創公司美景。」、「對象：（一）凡在本公司工作之
      員工年屆規定退休者皆依本規定辦理之。（二）對因工作
      需要進用已逾規定退休年齡者，或因業務原因停止雇用時
      ，依本規定辦理之。（三）本公司年滿六十歲員工，如因
      業務需要改雇為合約人員者，如終止合約時依本規定辦理
      。（四）站長及處長以上幹部任職全年資五年以上，且非
      違反工作紀律，奉准離職者。」、「離職金：站長及處長
      以上人員離職其離職金至少應比照退休金與標準計算。」
      ，有該作業規定附卷可按（原審92年度北勞調字第150 號
      卷第11至13頁）。次按所謂工作規則，乃係由雇主依據勞
      動基準法第70條規定單方制定，規定統一化勞動條件及應
      遵守紀律之文書。而上述作業規定，係依該公司工作規則
      第9 章所訂定（第1 條前段），亦有上開作業規定附卷可
      按（原審92年度北勞調字第150 號卷第11頁）。
    (3)經查：據證人即於81年間擔任大華航空公司行政處處長時
      訂頒上開規定之嚴一逸於原審審理時證稱：「（問：81年
      間是否擔任行政處長？職務為何？）是的。我職務內容為
      人事、總務、安全管理。」、「（問：81年間公司的結構
      為何？）董事長、總經理、副總經理、處長、各單位組長
      、員工」、「（提示前述作業規定第3 條第4 項所稱幹部
      所指為何？）是指主管的意思。股長以上的幹部，包括有
      組長、處長級以上的主管。」、「（董事長是否稱為幹部
      ？）董事長有實際工作且具領薪水的話即可適用該規定。
      」、「（問：公司工作規則的適用對象？）所有員工，若
      董事長領有薪資即包括董事長。」等語（原審卷第43至46
      頁），參諸上開作業規定，依上說明，係依該公司工作規
      則第9 章訂定（第1 條前段），而工作規則又係雇主依據
      勞動基準法第70條規定單方制定者，且係證人嚴一逸於81
      年間擔任大華航空公司行政處處長時所訂頒，是解釋上開
      作業規定適用之對象，證人嚴一逸之證詞應堪為解釋之依
      據。另證人即於87年2 月間離開大華航空公司之副總經理
      毛子瑜於原審審理時亦證稱：「（問：離職時有無領取離
      職金？）有」、（問：離職金意思為何？）離職時公司給
      我50萬元，並沒有領取其他金額。」等語（原審卷第44頁
      ）核與嚴一逸證稱：毛子瑜於離職時亦有該規定之適用等
      語相符（原審卷第44頁），可知，於習慣上，上開規定，
      對於與大華航空公司具有委任關係之副總經理亦有適用。
      從而，上開作業規定應不限於僅適用於僱傭關係之員工，
      而與大華航空公司成立委任關係者亦有其適用，故董事長
      及總經理均應有上開規定之適用。
  ２、合併後被上訴人公司是否受上開規定拘束？
    (1)上訴人主張：被上訴人公司因合併而應概括承受大華航空
      公司之一切權利義務，該作業規定於委任契約雙方當事人
      間未予變更之前，仍屬委任契約內容之一部，自屬有效，
      仍具拘束被上訴人公司之效力。再於公司合併後之消滅公
      司，其法人格雖已消滅，惟依民法第564 條之規定，委任
      關係非當然消滅，則上訴人與大華航空公司之委任關係，
      自應由被上訴人公司概括承受等語。被上訴人辯以：上訴
      人與大華航空公司原法律關係依勞動基準法第20條之規定
      ，無由被上訴人繼受等語。
    (2)按「因合併而消滅之公司，其權利義務，應由合併後存續
      或另立之公司承受」、「第73條至75條之規定，於股份有
      限公司之合併或分割準用之。」公司法第75條、第319 條
      分別定有明文，可知，此所謂之「概括承受」雖為公司合
      併法律效果之基本原則，惟於91年2 月6 日訂定之企業併
      購法制定後，在公司合併時，原有之勞動契約，特別是消
      滅公司之勞動契約，其權利義務是否仍依該原則處理，即
      有疑義，依企業併購法第4 條第3 款、第16條、第17條分
      別規定：「合併：指依本法或其他法律規定參與之公司全
      部消滅，由新成立之公司概括承受消滅公司之全部權利義
      務；或參與之其中一公司存續，由存續公司概括承受消滅
      公司之全部權利義務，並以存續或新設公司之股份、或其
      他公司之股份、現金或其他財產作為對價之行為。」以書
      面通知新雇主是否同意留用，屆期未為通知者，視為同意
      留用。前項同意留用之勞工，因個人因素不願留任時，不
      得請求雇主給予資遣費。留用勞工於併購前在消滅公司、
      讓與公司或被分割公司之工作年資，併購後存續公司、新
      設公司或受讓公司應予以承認。」、「公司進行併購，未
      留用或不同意留用之勞工，應由併購前之雇主終止勞動契
      約，並依勞動基準法第十六條規定期間預告終止或支付預
      告期間工資，並依同法規定發給勞工退休金或資遣費。」
      足見上述規定改變了公司法所謂之「概括承受」原則，而
      企業併購法係有關公司法上「併購」部分之特別規定，且
      公布於公司法之後，就此部分，自應優先適用。
    (3)經查：本件大華公司員工退休資遣作業規定，係依該公司
      工作規則第9 章所訂定（第1 條前段），屬於大華航空公
      司單方制定之工作規則，而大華航空公司於87年7 月1 日
      與被上訴人公司合併，大華航空公司為消滅公司，被上訴
      人公司為存續公司，均已如前述，又大華航空公司與被上
      訴人公司合併時，企業併購法雖尚未施行，然參諸該法第
      16條第1 項前段：「併購後存續公司、新設公司或受讓公
      司應於併購基準日三十日前，以書面載明勞動條件通知新
      舊雇主商定留用之勞工。」，所顯示即使勞動契約繼續，
      存續公司仍得重新訂定勞動條件，通知留用之勞工是否接
      受之法理，除雙方之合併契約另有約定外，被上訴人顯有
      可變更前述工作規則之權，茲上訴人既無證據證明本件雙
      方之合併契約，就此部分另有約定，則依上開說明，被上
      訴人公司自不受大華航空公司上述工作規則之拘束。
（二）被上訴人公司應否承受該作業規定對上訴人負有離職金債
      務？如認有離職金債務，其金額究以若干始為合理？
  １、上訴人主張：被上訴人公司依公司法第319 條準用同法第
      75條之規定，既應概括承受大華航空公司資產、負債及一
      切權利義務，以信任關係為基礎之專屬性義務，亦應概括
      承受；又縱認於大華航空公司消滅時，具有專屬性之委任
      關係即應消滅，惟其因而所生之離職金債務已為一般確定
      之債務，與合併後公司承受年資債務有異，非屬專屬性債
      務，依上開公司法之規定及大華航空公司員工退休資遣作
      業規定，被上訴人公司仍應承受並給付大華航空公司積欠
      上訴人之離職金，則依大華航空公司員工退休資遣作業規
      定第3條第4項、第6條第3項及第6條第1項第1款及第4項之
      規定，上訴人之年資以任職期間之全部年資比照員工退休
      金給與標準計算，則任職期間職務調整亦應計算全部年資
      ，是被上訴人公司應給付上訴人離職金449 萬5000元。（
      計算式：＄145000×（15×2＋1）基數＝＄0000000）另
      如以上訴人於75年11月1 日至87年7 月1 日任職於大華航
      空公司，年資為11年8 月，應以12年計，其離職金給與之
      基數為24。而其離職前6 個月平均月資為15萬元，上訴人
      得請求之離職金為360萬元（150000×24＝0000000）。再
      如以上訴人於76年11月7 日至86年1 月16日期間擔任大華
      航空公司總經理，年資為9 年2 月又9 天，以9 年6 月計
      算，離職金給與之基數為19，上訴人得請求之離職金亦有
      285 萬元（150000×19＝0000000）等語。被上訴人辯以
      ：上訴人與大華航空公司原法律關係依勞動基準法第20條
      之規定，無由被上訴人繼受，另上訴人於87年1 月至6 月
      間任職於大華航空公司，其薪資係15萬元，惟於擔任總經
      理期間或其他期間之薪資並非15萬元，上訴人應就實際薪
      資數額負舉証之責，上訴人所提財政部臺北市國稅局87年
      度綜合所得稅各類所得資料清單所列項目為被上訴人公司
      所給付，並非上訴人任職於大華航空公司經常性給付所得
      之總額，不可逕認為係上訴人於87年1 月至6 月經常性給
      付之依據等語。
  ２、經查：依前開大華公司員工退休資遣作業規定第3 條（對
      象）第4 項：站長及處長以上幹部任職全年資五年以上，
      且非違反工作紀律，奉准離職者，可知，依上述規定取得
      離職金之要件，有三：一、站長及處長以上幹部任職全年
      資五年以上，二、非違反工作紀律，及三、奉准離職者。
      本件上訴人於87年7 月1 日大華航空公司與被上訴人公司
      合併時，係擔任大華航空公司董事長，合併後，先後擔任
      被上訴人公司副董事長、董事長，並於91年7 月3 日離職
      ，可知，上訴人雖係與大華航空公司具有委任關係之董事
      ，而非僱傭關係之勞工，惟其既主張適用前開之工作規則
      ，則有關上開企業併購法規定之法理，應仍有其適用，解
      釋上，應認上訴人係屬於繼續留用之董事，其於大華航空
      公司與被上訴人公司合併時，並未奉准自大華航空公司離
      職，與上述領取離職金要件之一：「奉准離職者」不符，
      是上訴人自無向大華航空公司領取離職金之權，因之，亦
      無被上訴人應否概括承受該離職金債務之事，從而，上訴
      人此部分之主張亦不可採，應予駁回。
（三）如認上訴人有請求該離職金之權，其請求權是否已罹於時
      效而消滅？
      如上所述，上訴人並無請求上開離職金之權，本院自無再
      就本項爭點，加以論述之必要，併此敘明。
六、綜上所述，上訴人主張依公司法第319 條、第75條及大華航
    空公司上開作業規定第6 條請求被上訴人給付上訴人退職金
    449 萬5000元及自92年12月12日起至清償日止，按年息百分
    之五計算之利息，為無理由，不應准許，其假執行之聲請亦
    失所附麗，應併予駁回。原審為上訴人敗訴之判決，及駁回
    其假執行之聲請，理由雖有不同，惟結論並無二致。上訴意
    旨指摘原判決不當，求予廢棄改判，為無理由，應予駁回。
七、本件事證已臻明確，兩造其餘之攻擊、防禦方法，核與判決
    結果不生影響，爰毋庸一一論述，併此敘明。
八、據上論結，本件上訴為無理由，依民事訴訟法第449 條第2
    項、第78條，判決如主文。
中　　華　　民　　國　　94　　年　　9 　　月　　8 　　日
                  勞工法庭審判長法  官  魏麗娟
                                法  官  蕭艿菁
                                法  官  陳邦豪
正本係照原本作成。
如不服本判決，應於收受送達後20日內向本院提出上訴書狀，其
未表明上訴理由者，應於提出上訴後20日內向本院補提理由書狀
（均須按他造當事人之人數附繕本）上訴時應提出委任律師或具
有律師資格之人之委任狀；委任有律師資格者，另應附具律師資
格證書及釋明委任人與受任人有民事訴訟法第466條之1第一項但
書或第二項（詳附註）所定關係之釋明文書影本。
中　　華　　民　　國　　94　　年　　9 　　月　　8 　　日
　　　　　　　　　　　　　　　　書記官  張淑芬
附註：
民事訴訟法第466條之1（第一項、第二項）：
對於第二審判決上訴，上訴人應委任律師為訴訟代理人。但上訴
人或其他法定代理人具有律師資格者，不在此限。
上訴人之配偶、三親等內之血親、二親等內之姻親，或上訴人為
法人、中央或地方機關時，其所屬專任人員具有律師資格並經法
院認為適當者，亦得為第三審訴訟代理人。
